臺灣高等法院臺中分院刑事判決　　　　99年度上訴字第2539號
上　訴　人
即　被　告　黃崎榮
選任辯護人　林文成律師
上列上訴人因強盜等案件，不服臺灣臺中地方法院99年度訴字第
2334號中華民國99年11月24日第一審判決（起訴案號：臺灣臺中
地方法院檢察署99年度偵字第15577號），提起上訴，本院判決
如下：
    主  文
上訴駁回。
    犯罪事實
一、黃崎榮前於民國94年間，因傷害等案件，經本院判處應執行
    有期徒刑6月確定，於95年2月23日易科罰金執行完畢。詎不
    知悛悔，竟因暫無收入來源，分別於下列時間及地點為竊盜
    及攜帶兇器強盜犯行：
  (一)99年7月4日晚上11時許，騎乘登記於其不知情母親黃美娥名
    下之車牌號碼YJS-239號重型機車，自其位於臺中市○區○
    ○路201號之住家出發，行經臺中市○區○○路4段「千葉火
    鍋」店之路旁，竟意圖為自己不法之所有，徒手竊取不詳之
    人所使用、懸掛於不詳車牌號碼機車後照鏡上之黑色全罩式
    安全帽1頂，得手後供己使用。並另行意圖為自己不法之所
    有，騎乘上開機車，行至臺中市○區○○街13號前之停車格
    ，持其所有之鑰匙1支，竊取白幸枝所有停放於該處之車牌
    號碼JSU-782號重型機車，得手後供己騎用，並將原騎乘之
    車牌號碼YJS-239號重型機車暫停於附近。
  (二)黃崎榮於竊得前開機車後，復意圖為自己不法之所有，騎乘
    上開竊得之機車，頭戴上開竊得之黑色全罩式安全帽，雙手
    佩戴其所有之手套1雙，復攜帶其所有對人之生命、身體及
    安全足以構成威脅可供兇器使用之金屬鋸子一把（鋸身全長
    27.5公分，無柄，僅以深藍色膠帶纏繞6公分充作握把，寬
    度由寬至窄為3.8公分至2公分，鋸身一側為鋸齒狀），於同
    日即99年7月4日晚上11時55分許，行駛至臺中市○區○○○
    街292號「廣三便利超商」前，乃停車進入店內後，先將預
    先撕下家中日曆紙（為其不知情之母黃美娥所購買）所書寫
    「要錢而已，我不想傷人」之紙條1張，扔置於櫃臺桌上，
    再由櫃臺出入口處進入櫃臺內，持上開鋸子指向店員廖聖鳳
    ，並逐步逼近朝向廖聖鳳胸前（鋸子未碰觸廖聖鳳之身體）
    ，令深夜獨自看顧店面之廖聖鳳心生畏懼至使不能抗拒，依
    黃崎榮之動作指示打開收銀機後，任由黃崎榮自行取出現金
    （含紙鈔及硬幣），繼而又以動作示意廖聖鳳打開收銀機下
    方抽屜後，自行取出硬幣，合計強取現金新台幣（下同）合
    計7,000多元得手後，騎乘停放於門口之前開重型機車迅速
    逃離現場。並將上開竊得之重型機車停放於臺中市○區○○
    街與富台東街口，且將黑色全罩式安全帽1頂、手套1雙留在
    機車上，又將上開鋸子丟棄於路旁水溝內，再騎乘原本之車
    牌號碼YJS-239號重型機車返家。白幸枝則翌（5）日凌晨1
    時許，發覺其機車遭人移置停放處所，遂下樓將機車移至富
    榮街18號前之停車格，復將黑色全罩式安全帽、手套懸掛於
    一旁之消防栓上。
二、嗣經廖聖鳳記下黃崎榮所騎乘上開贓車之末3 碼車牌號碼「
    782」後報警處理，員警據報即調閱「廣三便利超商」之監
    視錄影畫面及相關路口監視錄影畫面相互比對後，發覺先後
    騎乘車牌號碼JSU-782號及YJS-239重型機車之騎士，其衣著
    與店員所描述之強盜嫌犯相符，復調閱上開機車之車籍資料
    後，經白幸枝到案說明機車曾遭人於7月4日深夜移置停放地
    點，乃認車牌號碼YJS-239車主之子黃崎榮涉有重嫌，遂循
    線前往黃崎榮位於臺中市○區○○路201號住處查訪，並當
    場查獲黃崎榮，經其同意後搜索扣得其竊取機車所用之鑰匙
    1支，並起獲強盜所餘贓款1,242元（業經發還廖聖鳳），復
    由黃崎榮帶同前往臺中市○區○○街與富台東街口之消防栓
    上起獲黑色全罩式安全帽1頂，並扣得白色棉質手套1雙及在
    水溝內起獲之鋸子1把（其餘扣得之黃崎榮所穿衣褲、球鞋
    及其家中之日曆本1本，均與本案犯行無關）。
三、案經臺中市政府警察局第二分局報告臺灣臺中地方法院檢察
    署檢察官偵查起訴。
    理    由
壹、證據能力：
一、按被告以外之人於偵查中向檢察官所為陳述，除顯有不可信
    之情況者外，得為證據，刑事訴訟法第159條之1第2項定有
    明文。查證人廖聖鳳、白幸枝於偵查中均經具結而為證述，
    查無上開證述有何顯不可信之情況，其中證人廖聖鳳並在審
    理中經被告黃崎榮行使詰問權，另被告已捨棄對證人白幸枝
    之詰問權，則證人廖聖鳳、白幸枝在偵查中所為陳述，均得
    為證據。
二、本案其餘以下所引用被告以外之人於審判外之言詞或書面陳
    述，而不符合刑事訴訟法第159條之1至第159條之4之規定者
    ，業經本院於審理時當庭提示而為合法之調查，公訴人、被
    告及辯護人於本院審理時均同意作為證據，復經審酌前開證
    據作成或取得之狀況，並無非法或不當取證之情事，且亦無
    顯不可信之情況，故本院認為適當而均得以作為證據，依刑
    事訴訟法第159條之5第1項規定，均具有證據能力，先予敘
    明。
貳、實體部分：
一、訊據上訴人即被告黃崎榮固坦承有上開取走他人之黑色全罩
    式安全帽、擅自騎乘車牌號JSU-782號重型機車供己使用及
    攜帶鋸子前往「廣三便利超商」取走財物等事實，惟矢口否
    認有竊盜及攜帶兇器強盜犯行，辯稱：伊並未將該機車佔為
    己有，應不構成竊盜罪；而攜帶鋸子僅欲恐嚇店員，並無強
    盜財物之意思云云，辯護意旨則以：被告雖擅自騎用車牌號
    碼JSU-782號機車，然僅供犯他案之交通工具所用，且犯案
    後旋即將機車置回原處停放，並未據為己有或棄置他處，足
    認其主觀上並無不法所有意圖；又被告事先即備妥「要錢而
    已，我不想傷人」之紙條，且將紙條遞予被害人廖聖鳳後，
    被害人即主動將收銀機打開，任由被告取錢離去，客觀上顯
    未對被害人之身體及自由有何侵害行為，僅因被害人主觀上
    之畏懼，未能出而抵抗，顯與強盜罪應至使不能抗拒之要件
    不符，是被告所為，應僅該當恐嚇取財罪等語，資為辯護。
    惟查：
  (一)被告於犯罪事實欄一之(一)所示時間、地點，竊取黑色全罩式
    安全帽供己戴用，及未經所有人白幸枝之同意，擅自以其所
    有之鑰匙騎用車牌號碼JSU- 782號重型機車，並騎乘往返前
    往犯罪事實一之(二)犯罪地點「廣三便利超商」等事實，業據
    被告自承在卷，並經證人即被害人白幸枝、廖聖鳳於警詢及
    偵查中證述綦詳（見警卷第12-15頁、偵卷第23-24頁），並
    有車輛詳細資料報表2份、及被告先後騎乘車牌號碼YJS-239
    號、JSU-782號之重型機車而分別遭路口監視錄影拍攝之翻
    拍照片在卷可稽（見警卷第41、42、44-46），並有被告竊
    得之黑色全罩式安全帽1頂、被告所有之鑰匙1支扣案可佐。
    至被告所竊得之黑色全罩式安全帽，於案發後雖查無被害人
    前來認領，然依原審派警拍攝被告所自承之行竊地點照片觀
    之（見原審卷第48-50頁），該處路邊停放之汽機車數量非
    少，且商店林立，並非人煙稀少之偏僻處所，參酌我國機車
    騎士於停車後順手將安全帽吊掛於後照鏡之舉多所常見，又
    該黑色全罩式安全帽亦非破損不堪使用（否則被告亦不會竊
    取用以遮蔽面貌），衡情應非無主物，亦甚明確。
  (二)被告及辯護意旨雖認被告上開騎用車牌號碼JSU-782號重型
    機車，主觀上欠缺不法所有意圖，應僅屬使用竊盜而不成立
    竊盜罪云云。惟按無不法所有之意圖，取得他人之物為一時
    之用，或得謂之使用竊盜，而認與刑法上之竊盜罪有別，惟
    如就物為攸關權義或處分之行為，縱事後物歸原主，得否謂
    僅屬使用竊盜而不構成竊盜罪，自非無疑（最高法院86年度
    台上字第4976號判決要旨參照）。申言之，所謂「為自己不
    法所有之意圖」，係指於欠缺法律之正當權源下，擅自將他
    人持有之物移置於自己實力支配下，至於實力支配時間之久
    暫為何，在所不問。又行為人為脫離對該物之實力支配所為
    之舉動，即屬對物之處分行為，尚難遽認行為人欠缺不法所
    有意圖。查被告為免遭人查緝身分，乃將原先騎乘之車牌號
    碼YJS-239號機車停放於車牌號碼JSU-782號機車停放之地點
    附近，再以自備鑰匙擅自騎用上開車牌號碼JSU- 782號機車
    ，俟強取超商財物後，方將車牌號碼JSU- 782號機車停放於
    富榮街與富台街轉角處，再騎乘原先車牌號碼YJS-239之機
    車返家乙節，為被告自承在卷（見警卷第8-9、11頁），堪
    認被告騎乘車牌號碼JSU- 782號機車返回原行竊地點附近停
    放（亦非停放於同一位置），無非僅係便利自己騎乘原先車
    牌號碼車牌號碼JSU-782號之機車返家而已，其性質與一般
    汽、機車竊案之行為人將汽、機車棄置他處無異，而均屬對
    該機車之處分行為，要無疑義，被告及辯護意旨徒憑此節遽
    認被告欠缺不法所有意圖，尚無可採。至被告雖於99年7月4
    日晚上11時許，騎乘車牌號碼YJS-239號重型機車自住處出
    發時，即將強盜犯行所用之扣案鋸子（詳後述）置於機車腳
    踏板上，然被告供稱：伊竊取全罩式安全帽時，係停車後下
    車步行約2、3步之距離徒手拿取，而竊取車牌號碼JSU-782
    號機車時，亦將原先騎乘之車牌號碼YJS-239號機車停放約7
    公尺遠處，始下車持自備鑰匙竊取等語明確（見原審卷第64
    頁），堪認該鋸子雖置放在被告所騎乘之車牌號碼YJS-239
    號腳踏板處，然被告為前開2次竊行時均未隨身攜持在手，
    其上開2次竊盜犯行自難認有攜帶兇器之情形，附此敘明。
  (三)又關於犯罪事實一之(二)被告手持鋸子進入上開「廣三便利超
    商」，以所持鋸子指向店員廖聖鳳，並逐步逼近朝向廖聖鳳
    胸前（鋸子未碰觸其身體），並以動作指示店員廖聖鳳打開
    收銀機後自行取出現金（含紙鈔、硬幣），繼而又以動作示
    意廖聖鳳打開收銀機下方抽屜後，自行取出硬幣，合計強取
    現金合計7,000元等事實，業據證人廖勝鳳於警詢、偵查及
    原審審理中證稱綦詳（見警卷第18-19、21頁、偵卷第24-26
    頁、原審卷第60-61頁反面），並有廖聖鳳領回被告花用剩
    餘之贓款1,242元所出具之贓物認領保管單1紙、翻拍自超商
    監視錄影畫面之照片6張、及在被告住處查獲被告、暨被告
    帶同員警起獲作案工具、穿著衣物等扣案物照片15張在卷可
    稽（見警卷第40、43、47-49頁）。此外，復有被告所持之
    鋸子1把、手套1雙及被告書寫「要錢而已，我不想傷人」之
    紙條1張扣案可佐。又扣案之手套，經鑑識人員採集DNA鑑定
    結果，確與被告之DNA-STR主要型別相符，亦有內政部警政
    署刑事警察局99年10月1日刑醫字第0990136799號鑑定書附
    卷足憑（見原審卷第56頁）。
  (四)再按刑法第346條之恐嚇取財罪之恐嚇行為，係指以將來（
    或現在）惡害之通知恫嚇他人而言，受恐嚇人尚有自由意志
    ，不過因此而懷有恐懼之心，故與強盜罪以目前之危害脅迫
    他人，致喪失自由意志不能抗拒者不同；亦即若當場對被害
    人施以強暴脅迫，達於不能抗拒之程度，或原為恐嚇取財，
    進而實施強暴脅迫，即均係強盜行為，不能再論以恐嚇取財
    罪名，至被害人有無抗拒，或行為人持以實施強暴脅迫之兇
    器是否取自被害人之處所，及行為後如何離去，均於其是否
    為強盜，不生影響，至於是否達不能抗拒之程度，應以社會
    一般通念觀之【最高法院67年台上字第542號、第1212號判
    例、91年度台上字第2653號判決（刊載於最高法院刑事裁判
    書彙編第44期487- 490頁）、99年度台上字第2867號判決、
    第6541號判決要旨參照】。雖被告及辯護意旨均認被告持鋸
    子取得超商財物之行為，應僅構成恐嚇取財罪云云，然查：
  1.證人廖聖鳳於原審審理中證稱：當天深夜被告進入超商時，
    店內僅有伊1人，並無其他店員或顧客，被告丟了1張紙條在
    櫃臺桌上，嗣即走至收銀機旁，拿出鋸子指向伊，伊遂指向
    收銀機並稱「錢在那裡」，被告又拿著鋸子指向收銀機，伊
    遂打開收銀機讓被告拿取現金，繼而被告又以同方式指著抽
    屜，伊乃再打開抽屜讓被告拿取零錢，嗣後被告再以同方式
    指著塑膠袋，伊遂交付被告塑膠袋1只裝填現金等語（見原
    審卷第60頁反面）。
  2.其次，經原審當庭勘驗拷貝自超商之監視錄影畫面光碟結果
    ，被告頭戴全罩式安全帽，雙手戴白手套進入超商，先將
    紙條丟在櫃臺桌上，旋即自長褲右後口袋取出扣案鋸子，並
    自櫃臺出入口進入櫃臺內，手持鋸子指向店員廖聖鳳，並逐
    步逼近將鋸子指向廖聖鳳胸前，店員廖聖鳳有向後閃躲，雙
    方最近之距離不到1步，惟鋸子並未觸及店員廖聖鳳之身體
    。店員廖聖鳳指向收銀機方向，被告即指示店員打開收銀機
    ，由被告自行拿取紙鈔，嗣後被告又持鋸子示意店員廖聖鳳
    打開收銀機下方抽屜，被告再自行拿取零錢，最後被告再示
    意店員給予塑膠袋1個以裝填上開現鈔及零錢後離開現場。
    全程畫面無聲，背景聲音為員警於案發後調閱錄影帶觀看
    時之對話（見原審卷第59頁反面）。原審復當庭勘驗扣案之
    鋸子1把，該鋸子本身之一側為鋸齒狀，整體僅有金屬狀之
    鋸身，並無鋸柄（即握把）部位，全長27.5公分，鋸身部位
    最寬為3.8公分，最窄為2公分，鋸身較寬之一端則以深藍色
    膠帶纏繞約6公分（見原審卷第62頁反面），被告復供承：
    該鋸子平日係供伊於從事水電修理時鋸水管之用等語在卷（
    見原審卷第63頁），堪認其客觀具有危險性，對人之生命、
    身體及安全構成威脅，要無疑義。
  3.又刑法上強盜罪之所謂不能抗拒，係指行為人所為之強暴、
    脅迫等不法行為，就當時之具體事實，予以客觀之判斷，足
    使被害人身體上或精神上達於不能或顯難抗拒之程度，足以
    喪失其意思自由而言。如果施用強暴、脅迫，使人不能抗拒
    而為奪取，即應成立強盜之罪，縱令被害人實際並無抗拒行
    為，仍於強盜罪之成立不生影響（最高法院99年度台上字第
    499號判決意旨參照）。本件依證人廖聖鳳之證詞、被告整
    體犯罪情節參酌其所持之工具等互核參佐，被告於深夜持上
    開具有危險性之鋸子指向獨自看顧店面之店員廖聖鳳，該鋸
    子雖未實際碰觸廖聖鳳之身體，然雙方最近之距離不到1步
    ，而廖聖鳳本能地向後閃躲之舉，足見其內心畏懼之情，另
    參酌證人廖聖鳳證稱：櫃臺內空間長約200公分，寬度僅60
    公分，站立2人即無多餘之空間等語在卷（見原審卷第62 頁
    ），是倘使任何女性於深夜，獨自處在如此狹小之空間內，
    面對男性歹徒持利器接近胸前之同一客觀情狀，而依一般社
    會通念觀之，衡情已對生命、身體形成迫切之威脅，此際被
    害人因恐受生命、身體之危害而未有反抗之意念，即屬「至
    使不能抗拒」之情形。況證人廖聖鳳更證稱：雖櫃臺內（在
    伊伸手可及之範圍）有擺放1根棒球棒，但伊並不想冒險反
    擊，伊認為只要服從被告，被告就不會傷害伊等語明確（見
    原審卷第61頁正、反面），益見被告之舉動，確已壓抑廖聖
    鳳之自由意志達「至使不能抗拒」之程度，洵無疑義。至扣
    案由被告所書寫「要錢而已，不要傷人」之紙條，充其量僅
    為被告表達其不法所有之主觀意圖，要難作為判斷其行為該
    當強盜或恐嚇取財之依據，被告及辯護意旨上開所指，委無
    可採。又證人廖聖鳳雖於本院審理中供稱：如果超商的老板
    沒有交代有人搶錢時，不要反抗，我當時可能會抵抗等語，
    惟其又稱：當時我覺得我的生命可能受到很大的威脅時會反
    抗；及當時的情況，應該還不到我抵抗的程度，只要我把錢
    給被告，他就會離開等語，依其陳述之內容，顯係指如果被
    告對其攻擊致其生命受到威脅時，始會進行反抗。且其後於
    檢察官訊其當日是否敢抵抗時，亦稱我不敢抵抗等語（見本
    院卷100年2月8日審理筆錄），從而尚難因證人廖聖鳳之老
    板事前曾囑付如果遇到搶劫不要抵抗及證人聖廖聖鳳當時並
    未抵抗等情，即認定證人廖聖鳳當時未到達到不能抗拒之程
    度。
  (五)綜上調查結果，本件事證明確，被告犯行洵堪認定，應依法
    論科。
二、核被告犯罪事實一之(一)部分所為，均係犯刑法第320條第1項
    之普通竊盜罪（2罪）；又查被告於犯罪事實一之(二)部分強
    盜財物時所攜持之鋸子，客觀上具有危險性，對人之生命、
    身體構成威脅業如上述，自堪認足供兇器使用；再按「脅迫
    」，則係指行為人以威嚇加之於被害人，使其精神上萌生恐
    懼之心理，以達到至使不能抗拒之程度；另攜帶兇器竊盜、
    強盜罪，係以行為人攜帶兇器竊盜或強盜為其加重條件，僅
    於竊盜或強盜時攜帶兇器，即構成加重竊盜或強盜罪名，因
    立法所規範者為攜帶兇器竊盜或強盜即屬於加重條件，尚不
    以攜帶之初有持以行兇之意圖為限（最高法院95年度台上字
    第4801號、94年度台上字第1612號、第3149號判決要旨參照
    ）。是被告持扣案足供兇器使用之鋸子，近距離指向店員廖
    聖鳳胸口施以脅迫，令廖聖鳳自由意志受壓抑至使不能抗拒
    ，任由被告取走店內財物，核其犯罪事實一之(二)部分所為，
    係犯強盜罪而有攜帶兇器情形，應以刑法第330條第1項之攜
    帶兇器強盜罪論處。又被告前於94年間，因傷害等案件，經
    本院判處應執行有期徒刑6月確定，於95年2月23日易科罰金
    執行完畢，有刑案資料查註記錄表、臺灣高等法院被告前案
    記錄表在卷可參，其受徒刑之執行完畢，5年以內故意再犯
    本件有期徒刑以上之3罪，均為累犯，分別應依刑法第47條
    第1項規定，各予加重其刑。再被告所犯上開3罪間，犯意各
    別，行為互殊，應予分論併罰。
三、原審以被告罪證明確，並適用刑法第320條第1項、第330條
    第1項、第47條第1項、第51條第5款、第38條第1項第2款，
    刑法施行法第1條之1規定，並審酌被告素行不佳（有卷附刑
    案資料查註紀錄表、臺灣高等法院被告前案紀錄表可參），
    因罹患酒精性肝病而請假在家休養（有卷附行政院衛生署豐
    原醫院診斷證明書可憑，見原審卷第74頁），暫無收入來源
    ，惟竟訴諸竊盜、強盜等犯罪手段牟財，且自承將強盜所得
    之財物其中數千元均花用於飲酒（見原審卷第10頁），實不
    可取，然考量其竊盜行為情節非重，且將機車置放回行竊地
    點附近，使被害人白幸枝易於尋獲，而強盜手段亦非兇殘，
    並未有進一步危害被害人廖聖鳳身體之舉動，已獲廖聖鳳陳
    明原諒之意（見偵卷第25頁），並與超商之負責人達成和解
    （有和解書附卷足參，見原審卷第75頁）及犯後態度等一切
    情狀，分別量處有期徒刑3月、4月及7年3月，並定其應執行
    之刑為有期徒刑7年8月（復敘明檢察官雖就攜帶兇器強盜部
    分，從重求處有期徒刑10年，然被告係以脅迫手段強取財物
    ，依情節被害人心理所受之損害尚非甚重及上開一切情狀，
    認量處有期徒刑7年3月，已足收懲儆之效）。及敘明扣案之
    鑰匙1支、手套1雙及鋸子1把，均為被告所有，且鑰匙係供
    竊取機車所用，而手套及鋸子則為強盜財物時所用等情，業
    據被告自承在卷（見原審卷第63頁），爰各依刑法第38條第
    1項第2款規定，併予諭知沒收。至其餘扣案由被告書寫「
    要錢而已，我不想傷人」之紙條，係被告撕取家中月曆紙張
    而來，而被告供稱：該月曆係由伊母親所購買等語在卷（見
    原審卷第63頁），自非屬被告所有之物，所餘之月曆1本，
    更與本案毫無關連；扣案之被告衣褲、球鞋，僅為其犯案
    時所穿著之衣物，亦與犯罪無關；扣案之黑色全罩式安全
    帽1頂，則為被告竊得之贓物，自均不得予以沒收。核其認
    事用法並無不當，量刑亦稱妥適；被告上訴意旨否認其有竊
    盜之不法所有意圖，及係恐嚇取財並非強盜等語，為無理由
    ，應予駁回。
據上論結，應依刑事訴訟法第368 條，判決如主文。
本案經檢察官徐錫祥到庭執行職務。
中    華    民    國  100    年     2    月     22    日
            刑事第七庭   審判長法  官 林 榮 龍
                               法  官 李 秋 娟
                               法  官 黃 仁 松
以上正本證明與原本無異。
強盜部分得上訴。
竊盜部分不得上訴。
如不服本判決應於收受送達後十日內向本院提出上訴書狀，其未
敘述上訴理由者，並得於提起上訴後十日內向本院補提理由書（
均須按他造當事人之人數附繕本）「切勿逕送上級法院」。
                               書記官 鄧 智 惠
中    華    民    國   100    年    2     月    22    日
附錄論罪科刑法條
刑法第320 條第1 項
意圖為自己或第三人不法之所有，而竊取他人之動產者，為竊盜
罪，處5 年以下有期徒刑、拘役或5 百元以下罰金。
刑法第330 條第1 項
犯強盜罪而有第321 條第1 項各款情形之一者，處7 年以上有期
徒刑。